臺灣臺北地方法院民事判決
111年度簡上字第199號
上  訴  人  劉國龍  
被 上訴 人  朱小玲  
上列當事人間請求給付合會金事件，上訴人對於中華民國110年1
2月30日本院臺北簡易庭110年度北簡字第17878號第一審判決提
起上訴，並減縮起訴聲明及為訴之追加，本院於111年11月30日
言詞辯論終結，判決如下：
    主      文
原判決（除減縮部分外）關於駁回上訴人後開第二項之訴部分，
暨訴訟費用之裁判，均廢棄。
上開廢棄部分，被上訴人應給付上訴人新臺幣肆拾柒萬參仟肆佰
元，及自民國一百零九年十二月二十日起至清償日止，按年息百
分之五計算之利息。
其餘上訴駁回。
被上訴人應給付上訴人新臺幣壹拾陸萬壹仟柒佰元，及自民國一
百零九年十二月二十日起至清償日止，按年息百分之五計算之利
息。
其餘追加之訴駁回。
第一、二審（含追加之訴部分）訴訟費用由被上訴人負擔百分之
九十五，餘由上訴人負擔。
    事實及理由
壹、程序部分：
    按變更訴訟標的，而補充或更正事實上或法律上之陳述者，
    非為訴之變更或追加，民事訴訟法第256條定有明文；在第
    二審為訴之變更或追加，非經他造同意，不得為之，但擴張
    或減縮應受判決事項之聲明者，不在此限，同法第446條第1
    項但書及第255條第1項第3款亦有明定。依同法第436條之1
    第3項，上開規定於簡易訴訟第二審上訴程序準用之。查上
    訴人於原審主張其經訴外人劉李蘭妹、徐香英、劉若薇、賴
    肁豐、鄭丞証、王秋美（下合稱劉李蘭妹等6人，如單指其
    一，則各稱其姓名）授權，以渠等名義參加被上訴人所召集
    之互助會（即合會），被上訴人竟積欠劉李蘭妹、劉若薇、
    賴肁豐（下稱劉李蘭妹等3人）合會金，聲明請求被上訴人
    給付新臺幣（下同）47萬3,400元，及自民國108年8月25日
    起至清償日止，按年息10％計算之利息，經原審以其非互助
    會名義上會員為由駁回後，於本院審理時，本於被上訴人為
    會首而積欠互助會合會金之同一基礎事實，主張依互助會會
    單第9條第⑷項約定及債權讓與法律關係，請求如後述上訴及
    追加聲明【47萬3,400元（原上訴範圍）、16萬1,700元（追
    加請求範圍）】（見本院卷第133、205頁）。核其表明請求
    權基礎為互助會會單第9條第⑷項約定及債權讓與法律關係部
    分，乃補充法律上及事實上陳述，非屬訴之變更或追加，減
    縮法定遲延利息起算時點及追加請求16萬1,700元本息部分
    ，則屬減縮及擴張應受判決事項之聲明，於法亦無不合，應
    予准許。至上訴人另追加依民法第179條規定所提備位之訴
    部分，並非合法，本院另以裁定駁回之，不在本件審理範圍
    ，先予敘明。
貳、實體部分：
一、上訴人主張：伊前經劉李蘭妹等6人授權，於108年10月至10
    9年12月間以渠等名義，陸續參加被上訴人為會首所召集如
    附表所示之13組互助會（下合稱系爭互助會），被上訴人並
    分別出具互助會單（13組互助會單下合稱系爭會單）。詎被
    上訴人自109年8月25日起開始積欠得標會員合會金，直至系
    爭互助會全部到期滿會為止，各別會員扣除各自每期應繳會
    款後，被上訴人分別積欠劉李蘭妹、劉若薇、賴肁豐得標合
    會金10萬4,500元（計算如附件一）、36萬4,400元（計算如
    附件二）、16萬6,200元（計算如附件三）未給付，渠等並
    得依系爭會單第9條第⑷項之約定加計按年息10％計算之利息
    。嗣劉李蘭妹等3人將上開對被上訴人合計63萬5,100元【計
    算式：104,500＋364,400＋166,200＝635,100】之得標合會金
    及本息、違約金債權讓與伊，並以民事上訴狀繕本之送達對
    被上訴人為債權讓與通知，被上訴人自應對伊清償得標合會
    金。爰依系爭會單第9條第⑷項約定及債權讓與法律關係，請
    求被上訴人給付47萬3,400元本息，嗣於本院追加依同一約
    定及法律關係，請求被上訴人給付16萬1,700元【計算式：6
    35,100－473,400=161,700】本息（上訴及追加聲明如後所述
    ）。
二、被上訴人則以：伊雖為系爭互助會之會首，惟系爭互助會實
    際上係由兩造及訴外人李金義所組成，李金義曾向伊表示上
    訴人以親友名義參加系爭互助會所交付之會款均係由其提供
    ，而李金義有欠伊金錢，上訴人自不得依系爭會單向伊請求
    給付得標合會金。又109年8月間以後，伊因故無法籌措資金
    ，始在LINE裡表示誰得標僅是持續計算給上訴人看，實際上
    沒有開標，上訴人之請求，亦無理由等語，資為抗辯。
三、原審駁回上訴人之請求，上訴人不服，提起上訴，聲明：㈠
    原判決（除減縮部分外）關於駁回上訴人後開㈡之訴部分廢
    棄。㈡被上訴人應給付上訴人47萬3,400元，及自109年12月2
    0日起至清償日止，按年息10％計算之利息；並於本院追加聲
    明：被上訴人應給付上訴人16萬1,700元，及自109年12月20
    日起至清償日止，按年息10％計算之利息。被上訴人則答辯
    聲明：上訴及追加之訴均駁回。
四、得心證之理由：
　㈠按「會首義務：⑶會首應於每期標會後四日內，代得標會員收
    足合會金，交予得標會員。⑷會首對於會員（含已得標、未
    得標會員）各期應付而未付之會款，有代為給付之義務。會
    首代為給付後，對於未付會款之會員得請求附加年息百分之
    二十計算之利息。」為系爭會單第9條第⑶項、第⑷項所明定
    。又按給付有確定期限者，債務人自期限屆滿時起，負遲延
    責任；遲延之債務，以支付金錢為標的者，債權人得請求依
    法定利率計算之遲延利息；但約定利率較高者，仍從其約定
    利率；應付利息之債務，其利率未經約定，亦無法律可據者
    ，週年利率為百分之五，民法第229條第1項、第233條第1項
    、第203條復規定甚明。
　⒈上訴人主張其以劉李蘭妹等6人名義陸續加入被上訴人為會首
    之系爭互助會，惟被上訴人自109年8月25日起開始積欠得標
    會員合會金等情，業據其提出系爭會單為證（見司促卷第15
    -40頁），且為被上訴人所不爭執（見原審卷第38頁，本院
    卷第138頁），惟以其未實際開標之詞，抗辯其無給付義務
    云云。查被上訴人不否認其至109年11月間，均有計算每期
    會員應繳金額，且稱：因有12個會員。要讓他們平均得標，
    所以要持續算到最後等語（見本院卷第137頁），足見被上
    訴人已對會員公布開標之情形，並已進行結算，自有履行會
    首給付得標金之義務。而劉李蘭妹、劉若薇、賴肁（附表2-
    4誤載為「肇」）豐在此之後歷次得標金金額以及各期死會
    、活會應給付會款之紀錄與計算金額如上訴人整理之附表2-
    1（本判決附件一）、2-3（本判決附件二）、2-4（本判決
    附件三）所示，直至系爭互助會全部到期滿會為止，各別會
    員扣除各自每期應繳會款後，被上訴人分別積欠劉李蘭妹、
    劉若薇、賴肁豐得標合會金10萬4,500元、36萬4,400元、16
    萬6,200元未給付，如與徐香英、鄭丞証、王秋美等3人應給
    付被上訴人2萬6,200元、10萬7,000元、2萬8,500元之會款
    債務綜合計算，被上訴人則積欠劉李蘭妹、劉若薇、賴肁豐
    合會金47萬3,400元，亦經兩造核對明確（見本院卷第138、
    167頁、第174至184頁）。則上訴人依系爭會單第9條第⑷項
    前段之約定，主張被上訴人應給付劉李蘭妹、劉若薇、賴肁
    豐得標合會金10萬4,500元、36萬4,400元、16萬6,200元等
    語，自屬有據。
　⒉又會員劉李蘭妹等3人請求得標合會金最晚一次得標之紀錄為
    劉李蘭妹於109年12月15日在第10組合會得標乙節，有上訴
    人提出如附件一的整理表並經兩造確認無誤（見本院卷第16
    7、174、180頁）。準此，上訴人主張會員劉李蘭妹等3人均
    得自最後一次得標合會金給付期限屆滿（即109年12月15日
    加計4日，參系爭會單第9條第⑶項約定）之翌日即109年12月
    20日起加計請求年息5％計算之法定遲延利息部分，亦屬有據
    。惟上訴人主張會員請求給付之遲延利息依約應以年息10％
    計算云云，細觀其主張以年息10％利率計算之依據即系爭會
    單第9條第⑷項後段約定，僅約定「會首代為給付後，對於未
    付會款之會員得請求附加年息百分之二十計算之利息。」，
    並未約定會員得向會首請求加計年息10％之利息，上訴人主
    張超過年息5％計算利息之部分，並無根據，不能准許。
　㈡次按債權除依性質或當事人特約不得讓與，或屬於禁止扣押
    者外，債權人得將其債權讓與於第三人，此觀民法第294條
    第1項前段規定即明。又讓與債權時，該債權之擔保及其他
    從屬之權利，隨同移轉於受讓人；未支付之利息，推定其隨
    同原本移轉於受讓人，民法第295條第1項前段、第2項復有
    明定。查劉李蘭妹等3人均於111年1月12日將渠等前開依系
    爭會單得向被上訴人請求之合會金債權本息及違約金讓與上
    訴人，有渠等授權上訴人用印之債權讓與契約書在卷可證（
    見本院卷第19、23、25頁），並有劉若薇所提切結書、身分
    證影本與親簽切結書照片可證，且據證人劉李蘭妹、賴肁豐
    證述已將渠等基於系爭會單之債權均讓與上訴人等情無訛（
    見本院卷第154至158頁、第164至166頁），上訴人嗣亦以上
    訴狀繕本之送達對被上訴人為債權讓與之通知（見本院卷第
    15、206頁），堪認上訴人已自劉李蘭妹等3人合法受讓取得
    上開對被上訴人之債權，則依上開規定，被上訴人即應對上
    訴人負清償之責。至於上訴人為劉李蘭妹等3人給付互助會
    會款的資金來源是否為李金義，李金義是否有欠被上訴人債
    務等節，依債之相對性，分別為上訴人、被上訴人各自與李
    金義間之債權債務關係，與本件上訴人依系爭會單第9條第⑷
    項約定及債權讓與法律關係直接對被上訴人所為請求無關。
    被上訴人以兩造各自與李金義的債務糾葛情形拒絕給付，於
    法無據，並不足採，亦無依其聲請而訊問李金義之必要。是
    以，上訴人合計得請求被上訴人給付63萬5,100元，及自109
    年12月20日起至清償日止，按年息5％計算之利息。
五、綜上所述，上訴人依系爭會單第9條第⑷項約定及債權讓與法
    律關係，請求被上訴人給付47萬3,400元，及自109年12月20
    日起至清償日止，按年息5％計算之利息，洵屬正當，應予准
    許；逾此之請求，於法無據，應予駁回。原審就上開應准許
    部分，為上訴人敗訴之判決，尚有未洽，上訴意旨求予廢棄
    ，為有理由，爰由本院予以廢棄，改判如主文第2項所示。
    至原審就上開不應准許部分，為上訴人敗訴之判決，核無不
    合，上訴意旨指摘此部分原判決不當，求予廢棄改判，為無
    理由，應予駁回。上訴人於本院審理時追加依同上約定及法
    律關係，請求被上訴人給付16萬1,700元（即63萬5,100元－4
    7萬3,400元），及自109年12月20日起至清償日止，按年息5
    ％計算之利息，亦有理由，應予准許；逾此之追加請求，則
    無理由，併予駁回，茲判決如主文第4項、第5項所示。
六、本件事證已臻明確，兩造其餘之攻擊或防禦方法及所用之證
    據，經本院斟酌後，認為均不足以影響本判決之結果，爰不
    逐一論列，附此敘明。 　
七、據上論結，本件上訴及追加之訴為一部有理由，一部無理由
    ，依民事訴訟法第436條之1第3項、第450條、第449條第1項
    、第79條，判決如主文。　　　
中　　華　　民　　國　　111 　年　　12　　月　　21　　日

                  民事第六庭  審判長法  官　　許純芳

                                    法  官    陳智暉

                                    法  官    石珉千
以上正本係照原本作成。　　　　　　　　　　　　　　　
本判決不得上訴。　　
中　　華　　民　　國　　111 　年　　12　　月　　22　　日
                                    書記官  楊婉渝
附表：
編 號 合會期間 （民國） 每會會款 （新臺幣） 會員 人數 備註 1 108年10月5日起至 109年10月5日止 5,000元 13人 均採內標制。每月開標1次，最低標金500元。已得標會員不得再參與競標。 2 108年10月10日起至 109年10月10日止 5,000元 13人  3 108年10月15日起至 109年10月15日止 5,000元 13人  4 108年10月20日起至 109年10月20日止 5,000元 13人  5 108年10月25日起至 109年10月25日止 5,000元 13人  6 108年10月30日起至 109年10月30日止 5,000元 13人  7 108年11月15日起至 109年11月15日止 5,000元 13人  8 108年11月20日起至 109年11月20日止 5,000元 13人  9 108年12月5日起至 109年12月5日止 5,000元 13人  10 108年12月15日起至 109年12月15日止 5,000元 13人  11 108年10月20日起至 109年10月20日止 10,000元 13人 均採內標制。每月開標1次，最低標金1,200元。已得標會員不得再參與競標。 12 108年10月25日起至 109年10月25日止 10,000元 13人  13 108年10月30日起至 109年10月30日止 10,000元 13人  
附件一：

附件二：

附件三：